【裁判字號】    97,交聲,1371
【裁判日期】    970826
【裁判案由】    聲明異議
【裁判全文】
臺灣高雄地方法院交通事件裁定        97年度交聲字第1371號
原處分機關  交通部公路總局高雄監理所
異  議  人  甲○○
即受處分人
上列異議人因違反道路交通管理處罰條例案件，對於交通部公路
總局高雄監理所民國97年6 月5 日所為之處分（高監自裁字裁80
-N00000000號），聲明異議，本院裁定如下：
    主  文
原處分關於裁處甲○○罰鍰新臺幣肆萬玖仟伍佰元部分撤銷。
前項撤銷部分不罰。
其餘異議駁回。
    理  由
一、聲明異議意旨略以：異議人即受處分人甲○○因犯公共危險
    案件，業經臺灣高雄地方法院檢察署檢察官予以緩起訴處分
    ，並依指定向國庫繳納新臺幣（下同）30,000元，自不得再
    予處罰，爰請撤銷原處分等語。
二、按汽車駕駛人，駕駛汽車經測試檢定，酒精濃度超過規定標
    準者，處15,000元以上60,000元以下罰鍰，並當場移置保管
    其車輛及吊扣其駕駛執照1 年，道路交通管理處罰條例第35
    條第1 項第1 款固定有明文。惟按一行為同時觸犯刑事法律
    及違反行政法上義務規定者，依刑事法律處罰之。但其行為
    應處以其他種類行政罰或得沒入之物而未經法院宣告沒收者
    ，亦得裁處之。前項行為如經不起訴處分或為無罪、免訴、
    不受理、不付審理之裁判確定者，得依違反行政法上之義務
    規定裁處之，行政罰法第26條已定有明文。
三、經查：
  (一)異議人於酒後駕駛其所有車牌號碼5M-5172 號自用小客車上
    路，於民國95年11月26日凌晨1 時30分許，途經高雄縣大寮
    鄉○○路寶理分歧17號電桿前時，因不勝酒力，致與胡仁和
    所駕駛之車號X0-605號營業曳引車之拖板架發生車禍。經警
    將異議人送醫並抽血檢測其酒精濃度，發現異議人血液酒精
    濃度達13 2.6M G/DL（換算呼氣酒精濃度每公升0.66毫克）
    ，即以異議人違反道路交通管理處罰條例第35條第1 項第1
    款規定開單舉發。異議人並因上開酒後駕車之行為，同時犯
    刑法第185 條之3 公共危險罪，經臺灣高雄地方法院檢察署
    檢察官以96年度偵字第998 號為緩起訴處分，其期間為1 年
    ，異議人應支付30,000元給國庫。上開緩起訴處分後經臺灣
    高等法院高雄分院檢察署以96年度上職議字第521 號處分書
    駁回再議確定，異議人並已於96年3 月5 日支付30,000元給
    國庫完畢，上開緩起訴處分復於97年2 月1 日期滿，惟原處
    分機關就前開同一酒後駕車行為，仍於97年6 月5 日對異議
    人裁處罰鍰49,500元等情，有臺灣高雄地方法院檢察署96年
    度偵字第998 號緩起訴處分書、臺灣高等法院高雄分院檢察
    署96年度上職議字第521 號處分書、臺灣高等法院被告前案
    紀錄表、臺灣高雄地方法院檢察署自行收納款項統一收據各
    1 份在卷可稽（見本院卷第7 、8 、15、21頁）及有高雄市
    政府警察局高警交字第N00000000 號舉發違反道路交通管理
    事件通知單、交通部公路總局高監自裁字裁80-N00000000號
    違反道路交通管理事件裁決書各1 份附卷可憑。
  (二)依行政罰法第26條之立法理由觀之，「一行為同時觸犯刑事
    法律及違反行政法上義務規定時，由於刑罰與行政罰同屬對
    不法行為之制裁，而刑罰之懲罰作用較強，故依刑事法律處
    罰，即足資警惕時，實無為一事二罰再處行政罰之必要，且
    刑事法律處罰，由法院依法定程序為之，較符合正當法律程
    序，應予優先適用。但罰鍰以外之沒入或其他種類行政罰，
    因兼具維護公共秩序之作用，為達行政目的，行政機關仍得
    併與裁處」，故探究其立法目的，無非在處罰目的相同且處
    罰方式相同時，若依刑事法律處罰，即足資警惕時，實無為
    一事二罰再處行政罰之必要，但罰鍰以外之沒入或其他種類
    行政罰，因兼具維護公共秩序之作用，為達行政目的，行政
    機關仍得併予裁處。至於刑事訴訟法第253 條之1 所指之緩
    起訴處分，其中檢察官命被告為金錢給付部分，並得為民事
    強制執行名義，受處分人因上開緩起訴處分而剝奪其財產權
    ，且前揭金錢給付義務亦具有強制性、懲罰性，雖不若易科
    罰金係以支付金錢作為自由刑之替代，惟經由緩起訴處分條
    件之履行使其免於遭檢察官發動起訴程序，仍具有替代刑罰
    之效果，廣義而言，應屬前揭所稱之「實質刑事法律處罰」
    ，而有行政罰法第26條第1 項「一事不二罰」規定之適用。
    至交通部95年7 月17日交路字第0950006986號函釋略以：查
    法務部行政罰法諮詢小組第1 次會議紀錄已明確結論「緩起
    訴者乃附條件的不起訴處分，亦即是不起訴的一種」在案，
    當依該部上開函釋結論及行政罰法第26條第2 項規定辦理等
    語。然「緩起訴」處分之最終雖使被告免於刑事訴追之效果
    ，與「不起訴」處分之效果相同，然觀諸刑事訴訟法第253
    條之1 第1 項係91年2 月8 日增訂，行政罰法係94年2 月5
    日公布，而制定在後的行政罰法第26條第2 項僅臚列「不起
    訴處分或無罪、免訴、不受理、不付審理之裁判確定者」，
    並未將「緩起訴處分」納入。又緩起訴處分既非不能證明行
    為人之犯罪事實，且行為人有支付一定金額之實質處罰，已
    產生實質刑罰之效果，自與上開行政罰法第26條第2 項列舉
    之不起訴處分等情形迥然有別，仍無從遽為比擬而為相同之
    處置。再者，酒後駕車行為人於受緩起訴處分，並於其財產
    權遭受剝奪之餘，卻仍需繳納一定金額之行政罰鍰，其結果
    勢必降低刑事被告接受緩起訴之意願，亦與訂定緩起訴處分
    以替代繁複刑事審判程序之制度性機能相悖。準此以言，制
    定在後之行政罰法第26條第2 項既未將緩起訴處分列舉其中
    ，本於保障人民基本權及「法律明示其一排除其他」之法理
    暨前揭說明，自不能將條文中「不起訴處分」之範圍，擴及
    於性質並不相同之「緩起訴處分」。此外，佐以臺灣高等法
    院曾就酒後駕車遭緩起訴處分並附條件為捐款行為，於緩起
    訴處分猶豫期間屆滿未經撤銷確定，行政機關得否對同一行
    為課以行政罰鍰相關問題加以研議，結論亦同認：行政機關
    不得對同一行為再課以行政罰鍰（而非採緩起訴猶豫期間經
    過而未經撤銷，行政機關即得為行政罰），此觀臺灣高等法
    院暨所屬法院96年法律座談會刑事提案第36號自明（發文日
    期96年11月28日，見本院卷第16至20頁或司法院臺灣高等法
    院暨所屬法院96年法律座談會彙編，97年1 月版第483 至49
    3 頁），自堪認行政機關於本案情形應不得就異議人同一行
    為再為行政罰鍰處分。
  (三)綜上，本件異議人雖有於裁決書上所載時、地酒後駕車而違
    反道路交通管理處罰條例第35條第1 項第1 款規定之違規行
    為，惟異議人上開酒後駕車之行為，係屬同時觸犯刑事法律
    及違反行政法上義務規定之行為，且前經緩起訴處分確定，
    異議人並已給付30,000元給國庫，已產生實質刑罰之效果，
    揆諸行政罰法第26條規定與前揭說明，原處分機關復於97年
    6 月5 日裁處異議人罰鍰49,500元，核非適當，異議人此部
    分異議為有理由，應由本院將此罰鍰處分撤銷，另為不罰之
    諭知；至原處分機關裁處異議人吊扣駕駛執照12個月及施以
    道安講習部分，係屬其他種類之行政裁罰，於法並無不合，
    異議人此部分異議為無理由，應予駁回。
四、依道路交通案件處理辦法第19條、第20條前段，裁定如主文
中    華    民    國    97    年    8     月    26    日
                  交通法庭  法  官  林永村
以上正本證明與原本無異。
如不服本裁定應於送達後5 日內向本院提出抗告狀。
中    華    民    國    97    年    8     月    26    日
                            書記官  李祥銘


司法院資訊處製作；財團法人民間司法改革基金會備份。
